台灣高等法院花蓮分院民事判決　九十三年度上易字第六一號
　　　上　訴　人　乙○○
　　　訴訟代理人　邱聰安律師
　　　被　上訴人　甲○○
　　　訴訟代理人　李百律師
當事人間請求返還不當得利事件，上訴人對於中華民國九十三年十一月十二日臺灣臺
東地方法院九十三年度訴字第一○八號第一審判決提起上訴，本院於九十四年三月三
十日言詞辯論終結，判決如下：
    主    文
原判決廢棄。
被上訴人在第一審之訴及假執行之聲請均駁回。
第一、二審訴訟費用由被上訴人負擔。
    事實及理由
一、本件被上訴人在原審起訴主張：伊前曾向上訴人無擔保借款新臺幣（下同）二十
    萬元，又以所有之臺東縣臺東市○○段八九八八建號即門牌號碼臺東縣臺東市○
    ○路一五四巷十五號房屋一棟供上訴人設定抵押權，再向上訴人借款五十萬元。
    嗣經伊及家人分次攤還，迄民國（下同）九十年一月間已全數清償完畢，上訴人
    除交還原開立之本票、原抵押權設定契約書、他項權利證明書外，並在收據最後
    註記：「茲收到本票貳萬元正共十張計貳拾萬元正。伍萬元正壹張，領完後債務
    全部清楚無誤（抵押伍拾萬及本票貳拾萬）」等字樣。是以上訴人既已交還全部
    債權證書，依民法第三百二十五條第三項規定，即應推定雙方債之關係已經消滅
    。再依上訴人在收據上之註記「領完後債務全部清楚」觀之，伊交付予上訴人之
    最後一張五萬元本票，亦已於九十年一月付訖，雙方間債之關係完全消滅。然上
    訴人明知債務已清償，竟仍以五十萬元抵押權人自居，於九十年五月參與原法院
    八十六年度執字第一四○八號執行事件分配，並分得八十萬九千六百二十四元，
    自屬無法律上之原因而受有利益之不當得利，依法應返還等語。並聲明：上訴人
    應給付被上訴人八十萬九千六百二十四元，及自起訴狀送達翌日起按法定利率計
    算利息，並陳明願供擔保請准宣告假執行。
二、上訴人則以：被上訴人於八十二年九月九日向上訴人借款五十萬元，約定同年十
    一月九日清償，利息及遲延利息均按中央銀行放款利率計算，暨逾期按日加付千
    分之一違約金；並由被上訴人提供其所有八九八八建號房屋一棟設定抵押權以擔
    保上開借款，且開立面額五十萬元之本票一張交上訴人收執。嗣於八十二年十一
    月十一日被上訴人再向上訴人借款二十萬元，並開立二十萬元本票一張予上訴人
    ，總計借款七十萬元。詎被上訴人至八十五年十二月四日止，僅清償本金四十五
    萬元，另再開立二萬元本票十張及五萬元本票一張予上訴人，後陸陸續續清償至
    九十年一月始將七十萬元本金清償完畢，而利息、遲延利息及違約金部分並未清
    償。被上訴人於九十年一月間償還全部本金後，上訴人先將本票、抵押權設定契
    約書及他項權利證明書返還予被上訴人，然因上訴人尚有利息、遲延利息及違約
    金未清償，所以未辦理抵押權登記之塗銷。再由收據上之記載可知所謂「領完後
    債務全部清楚無誤」，係指本金債務全部清楚無誤而言，且被上訴人未依約清償
    利息、遲延利息及違約金。又上訴人從未答應被上訴人或其母沈金麗等人不收取
    利息、遲延利息及違約金，因此被上訴人之母沈金麗同意上訴人參加分配，作為
    清償利息、遲延金之方法，有原法院九十年度訴字第一五八號判決可證。且系爭
    抵押權上訴人為第二順位，另有第三順位抵押權人吳水慣，縱上訴人不參與分配
    ，則上訴人分配之金額應分歸第三順位抵押權人取得，被上訴人並非受損害之人
    ，上訴人所受利益與被上訴人之損害無直接因果關係。再上訴人係經由法院執行
    程序分配價金，被上訴人在執行程序未提起分配表異議之訴，上訴人自有受分配
    之法律上原因。另按因清償債務而為給付，於給付時明知無給付之義務者，不得
    請求返還，民法第一百八十條第三款定有明文；茍依被上訴人之主張，上訴人於
    執行程序不得參與分配，然被上訴人於分配表毫無異議，依上法律規定被上訴人
    自不得依不當得利法律關係請求返還等語置辯。原審為被上訴人勝訴之判決，尚
    有違誤，為此提起上訴，求為判決：（一）原判決廢棄。（二）被上訴人在第一
    審之訴駁回及假執行之聲請均駁回。
三、本件被上訴人於八十二年九月九日向上訴人借款五十萬元，並以其所有臺東市○
    ○段八九八八建號房屋一棟設定同額抵押權予上訴人，於抵押權設定契約書上載
    明：權利總價值新臺幣伍拾萬元，存續期間自八十二年九月九日至同年十一月九
    日，利息及遲延利息均按中央銀行放款利率計算，違約金則為逾期按日加付千分
    之一計算等語。後被上訴人又於同年十一月十一日向上訴人再借款二十萬元，並
    皆開立本票交付上訴人為據，嗣後被上訴人與家人陸續清償，由上訴人在收據上
    載明受領日期金額，收據最後記載：「茲收到本票貳萬元正共十張計貳拾萬元正
    。伍萬元正壹張，領完後債務全部清楚無誤（抵押伍拾萬及本票貳拾萬）」等字
    樣。被上訴人於九十年一月間清償七十萬元完畢，上訴人即將本票、抵押權設定
    契約書及他項權利證明書返還予被上訴人。惟上訴人又於八十六年七月十七日以
    抵押權人身分參與原法院八十六年度執字第一四○八號債權人吳水慣對債務人沈
    金麗及被上訴人之拍賣抵押物強制執行事件分配，被上訴人並未對分配表表示異
    議，上訴人乃於九十年六月十二日分得八十萬九千六百二十四元等情。均為兩造
    所不爭執，復有收據、本票、抵押權設定契約書、他項權利證明書等件影本在卷
    可稽（見原審卷第九頁至第十二頁），並經本院調閱原法院八十六年度執字第一
    四○八號卷宗查核屬實，應堪信為真實。
四、按「關於利息或其他定期給付，如債權人給與受領一期給付之證書，未為他期之
    保留者，推定其以前各期之給付已為清償。如債權人給與受領原本之證書者，推
    定其利息亦已受領。債權證書已返還者，推定其債之關係消滅」；民法第三百二
    十五條定有明文。本件上訴人固不否認已將本票、收據、抵押權設定契約書及他
    項權利證明書返還於被上訴人，惟抗辯被上訴人尚有利息、遲延利息及違約金尚
    未清償。經查：
（一）被上訴人於八十二年九月間以其所有系爭房屋設定抵押擔保向被告借款五十萬
      元，同年十一月間又向被告借款二十萬元，嗣後經被上訴人及家人分次攤還，
      迄九十年一月間已將上述金額清償完畢，上訴人除將被上訴人原開立之本票、
      原抵押權設定契約書、他項權利證明書交還被上訴人外，並在收據最後註記：
      「茲收到本票貳萬元正共十張計貳拾萬元正。伍萬元正壹張，領完後債務全部
      清楚無誤（抵押伍拾萬及本票貳拾萬）」等字樣之事實，已如前述。依前揭民
      法第三百二十五條第二項規定，上訴人既給與被上訴人受領原本之證書即收據
      ，自應推定利息已清償；再依同法條第三項規定，上訴人既已交還全部債權證
      書即本票、抵押權設定契約書（內含有違約金約定之債權書面）及他項權利證
      明書等件，應推定債之關係消滅。則雙方間本金、利息、遲延利息及違約金之
      債權債務應已推定全部消滅，自無庸疑。
（二）雖上訴人抗辯收據上載「領完後債務全部清楚無誤」係指本金債務部分而言，
      且由收據上僅記載本金金額可證云云，然為被上訴人所否認。上訴人復無法舉
      事證以實其說，自不能謂「領完後債務全部清楚無誤」之文字，係指領完後僅
      本金債務清楚無誤，而非本金、利息及違約金等全部債務清楚無誤。上訴人又
      抗辯因被上訴人利息及違約金未清償，所以未協同辦理抵押權塗銷手續云云；
      然查抵押權是否塗銷，尚與其所擔保之債務是否清償尚屬有間，不能謂抵押權
      未塗銷即可否認擔保之債權未予消滅，要屬當然。
（三）再原法院九十年度訴字第一五八號訴外人沈金麗即被上訴人之母對上訴人提起
      之分配異議之訴審理時，原法院訊以：「在還借據及他項權利證明時，有無告
      訴原告利息及違約金未還？」，證人即上訴人之夫吳春盛答稱：沒有。再訊以
      ：「是否乙○○要你在收取尾款後將借據及他項權利證明還給原告？」，證人
      答稱：是的，她要我交還給原告時，也沒有告訴我要向原告要求利息及違約金
      。是上訴人抗辯原法院九十年度訴字第一五八號判決認上訴人未答應被上訴人
      或其母不收取利息、違約金一節，為前開判決所未明確記載，且與上開證人之
      證述不符，自不足採信。
（四）綜上所述，上訴人既已將本票、收據、抵押權設定契約書及他項權利證明書等
      債權證書返還被上訴人；依上揭說明，應即可推定兩造間債之關係消滅。此外
      ，上訴人既無法舉事證以推翻上開之推定，其抗辯被上訴人尚有利息、遲延利
      息及違約金尚未清償一節，自不足採。
五、惟按因清償債務而為給付，於給付時明知無給付之義務者，不得請求返還，民法
    第一百八十條第三款定有明文。而上訴人於八十六年七月十七日以抵押權人身分
    參與原法院八十六年度執字第一四○八號債權人吳水慣對債務人沈金麗及被上訴
    人之拍賣抵押物強制執行事件分配，被上訴人並未對分配表表示異議，上訴人乃
    於九十年六月十二日分得八十萬九千六百二十四元等情，亦如前述。被上訴人既
    明知無給付上訴人之義務，竟未在前揭強制執行程序就上訴人之參與分配，表示
    任何異議；則依民法第一百八十條第三款規定，即不得再依不當得利之法律關係
    請求上訴人返還上開金額。
六、綜上所述，上訴人抗辯依民法第一百八十條第三款規定，被上訴人不得請求其已
    受分配之金額，應屬可採。從而，被上訴人本於不當得利之法律關係，請求上訴
    人給付為無理由，不應准許；其假執行之聲請亦失所附麗，應併予駁回。原審判
    命上訴人給付八十萬九千六百二十四元及自九十三年八月十三日起至清償日止按
    年息百分之五計算之利息，並為假執行之宣告，自有未洽。上訴意旨指摘原判決
    不當，求予廢棄改判，為有理由；自應由本院予以廢棄改判，並諭知如主文第二
    項所示。
七、本件事證已臻明確，兩造其餘攻擊防禦方法，對本件判決之結果無影響，核無一
    一審究必要，附此敘明。
據上論結，本件上訴為有理由，依民事訴訟法第四百五十條、第七十八條，判決如主
文。
中　　　華　　　民　　　國　　九十四　　年　　　四　　　月　　 十四 　　日
                            　　　　審判長法官　吳　鴻　章
　　　　　　　　　　　　　　　　　　　　　法官　黃　永　祥
　　　　　　　　　　　　　　　　　　　　　法官　林　德　盛
右正本係照原本作成。
本件不得上訴。
                                    法院書記官　劉  夢  蕾
中　　　華　　　民　　　國　　九十四　　年　　　四　　　月　　 十四 　　日
